【裁判字號】    90,上易,1168
【裁判日期】    901009
【裁判案由】    詐欺
【裁判全文】
臺灣高等法院臺南分院刑事判決            九十年度上易字第一一六八號  Ａ
      上  訴  人
      即  被  告  丙  ○  ○
      共      同
      選任辯護人  鄭  和  傑  律師
右上訴人因詐欺案件，不服臺灣臺南地方法院八十九年度易字第二六０四號中華民國
九十年六月六日第一審判決（起訴案號：臺灣臺南地方法院檢察署八十九年度偵字第
六六九五號），提起上訴，本院判決如左：
      主      文
上訴駁回。
      事      實
一、丙○○及乙○○○係夫妻，於民國（下同）八十七年二月間，召集民間互助會，
    由丙○○擔任會首，乙○○○則擔任協助開標及收取會款之事宜，會期自八十七
    年二月底起至八十九年十一月三十日止，每會為新台幣（下同）二萬元，每月三
    十日在台南市○○路二０二號其等住處開標，但曾於八十七年八月十五日、八十
    八年二月十五日、八十八年八月十五日、八十九年二月五日、八十九年八月十五
    日各加開一次會，共三十九會，採內標制，甲○○、李慈恭（以上各一活會）、
    丁○○（三活會）、戊○○（三活會）、辛○○、己○○、庚○○、尹明和及陳
    珠玉（以上各一活會）分別加入上開互助會，並均按時繳納會款。然丙○○於會
    期中因財務週轉不靈，竟與乙○○○共同基於意圖為自己不法所有之概括犯意聯
    絡，多次擅自冒用其他會員之名義而得標後，竟向活會會員佯稱會款已由其他會
    員標走等語，致甲○○、丁○○、戊○○及辛○○等活會會員陷於錯誤，而仍繳
    交會款予丙○○或乙○○○，嗣於八十九年三月三十日第三十會開標後，理應僅
    剩九會活會，竟尚有十三會活會，惟乙○○○仍向辛○○佯稱該會由他人以六千
    元得標，辛○○交付一萬四千元之支票予乙○○○後，丁○○向辛○○詢問伊得
    標後有無收取會款，辛○○發覺有異而向丙○○質問，丙○○及乙○○○即於八
    十九年四月十日宣告止會，甲○○、丁○○、戊○○及辛○○至此始知受騙，總
    計詐得四百餘萬元。
二、案經甲○○、丁○○、戊○○、辛○○訴由臺灣台南地方法院檢察署檢察官偵查
    起訴。
      理      由
一、上訴人即被告丙○○、乙○○○對於右揭被告丙○○召集民間互助會及於八十九
    年四月十日止會之事實固均坦承不諱，惟均否認有何詐欺犯行，被告丙○○辯稱
    ：係因遭會腳倒會及經營餐廳失敗，週轉不靈，才向互助會員己○○、庚○○、
    陳珠玉借會標款使用，惟同意借會之會員為免於其他會員之追討，而否認有借會
    之情事云云，另被告乙○○○則辯稱：該民間互助會會首係丙○○，我並非會首
    ，並無代收會款，亦無共同召集民間互助會云云。經查：
（一）右揭事實業據告訴人甲○○、丁○○、戊○○及辛○○分別指訴甚詳，並經證
      人即會員鄭博文、會員尹明和之妻胡秋蓉於偵查中到庭證述甚詳（見偵查卷第
      三十一頁正面、第七十五頁反面），復有「丙○○暨乙○○○夫婦互助會會員
      通訊處」名單及會單等各一份可參（見偵查卷第四頁），且據證人即互助會之
      會員己○○、庚○○、陳珠玉於原偵審中，均一再證稱：其等三人均為活會會
      員，繳款至八十九年三月三十日，且均未同意借給丙○○標會，丙○○、乙○○○亦均未提過要借標之事等語（見偵查卷第七十四頁反面、原審卷第三十五
      頁），被告丙○○雖於偵查中坦稱：八十九年三月三十日第三十會理應由辛○○得標，惟鄭某說不收，要收尾會等語，惟辛○○否認其說詞而指稱：第三十
      會被告二人係向我說別人以六千元標走，我有簽發一張一萬四千元之支票予乙○○○等語（以上見偵查卷第十六頁反面、第六十五頁正面），然參諸常理，
      雖是至愚之人，豈有自願無緣無故自己按月繳納會款，卻平白同意被告以其名
      義標取會款使用，而自遭未收取會款之損失，足見被告丙○○並未向其他會員
      借標，而係擅自冒用其他會員之名義而得標。被告丙○○嗣於本院調查中改辯
      稱：辛○○於八十七年八月有來標會，說是施海猶要標的，標完會後施某避不
      見面而倒我的會，第三十會辛○○有叫我幫他抽籤而抽中，我打電話叫他找施
      某一起來，他卻說不認識，所以該會會錢我沒給他等語（見本院九十年八月十
      五日訊問筆錄），已與上開所供不一致，難令人盡信，況第三十會會款金額較
      之前八十七年八月所標之會款為多，縱經會算仍有餘額須給付辛○○，詎被告
      丙○○既自陳第三十會由辛○○得標，卻將會款分文未為給付，益徵其有為自
      己不法所有之意圖及詐欺犯意至明。
（二）又會員己○○、庚○○、陳珠玉如上所述於原審偵審中均到庭結證稱：我等三
      人均係活會，繳會款至八十九年三月三十日，均未同意借給丙○○標會等語，
      且甲○○、李慈恭（以上各一活會）、丁○○（三活會）、戊○○（三活會）
      、辛○○、己○○、庚○○及陳珠玉（以上各一活會）因要求死會會員胡秀碧
      將應繳付被告會款暫由活會會員代收留供日後平均受償，而於八十九年五月五
      日在被告住處收取胡秀碧會款二萬元之收據上簽名，有該收據一紙在卷足稽（
      見偵查卷第六十八頁），另會員尹明和之妻胡秋蓉於偵查及本院調查中到庭證
      述伊亦活會甚詳（見偵查卷第三十一頁正面、本院九十年八月十五日訊問筆錄
      ），是本件應有十三會活會，被告辯稱於止會時，僅有九會活會，顯不足採信
      。
（三）觀諸右揭「丙○○暨乙○○○夫婦互助會會員通訊處」名單，從其名稱即知該
      互助會係被告丙○○、乙○○○共同主持無訛，且被告乙○○○於原審調查時
      自承稱：我因在家有開雜穀店，只是代替我先生收會款，我先生不在時，他會
      打電話交代我，說如果有人來標會，要我處理，我有予以處理等語（見原審卷
      第二十一頁），而被告丙○○亦供承被告乙○○○亦有參加互助會等情（見原
      審卷第二十頁），而上開通訊處會員名單上亦載有被告乙○○○之姓名。雖被
      告乙○○○並非互助會名義上之會首，但其既係被告丙○○之妻，且代收過會
      款，並有主持開標，衡諸經驗法則，被告乙○○○應有參與該互助會之事務，
      應堪認定，而該事務亦已超出夫妻間日常生活互為代理之範圍。被告乙○○○
      於本院審理時否認有代收過會款及主持開標等參與該互助會事務乙節（見本院
      九十年八月十五日訊問筆錄），顯與事實未合，難予採取。再參諸被告坦供經
      營簡餐咖啡店虧本三、四百萬元，週轉不靈所致，足見其為舒己困境，卻不惜
      冒會員名義標取會款，使活會會員遭矇蔽仍如期繳交會款，益徵見被告二人有
      為自己不法所有之意圖及詐欺犯意，甚為明確。而所稱遭其他會員倒會之說，
      尚查無實據，無足採取。
    綜上所述，相互參證，故被告二人上開所辯，均係事後畏罪卸責之詞，均不足採
    ，其等事證明確，犯行均洵堪認定。
二、核被告丙○○及乙○○○所為，均係犯刑法第三百三十九條第一項詐欺取財罪。
    又被告二人之間，均有犯意之聯絡及行為之分擔，均為共同正犯。又被告二人多
    次詐欺犯行，時間緊接，犯罪構成要件相同，顯均係基於概括之犯意為之，均應
    依連續犯之規定，以一罪論，並均加重其等刑。又被告二人詐欺告訴人等數人，
    均係一行為同時觸犯數罪名，均係想像競合犯，均應從一之詐欺罪處斷。
三、原審認被告之罪證明確，因予適用刑法第二十八條、第五十六條、第五十五條前
    段、第三百三十九條第一項，罰金罰鍰提高標準條例第一條前段等規定，並審酌
    被告二人犯罪之動機、目的、手段、所造成危害、尚未與告訴人甲○○、丁○○
    、戊○○、辛○○和解，賠償損害，業據被告丙○○自承明確及犯罪後未能完全
    坦承犯行等一切情狀，各量處有期徒刑一年七月。本院經核原判決認事用法及量
    刑，俱無不當。被告上訴意旨空言否認犯罪而指摘原判決有不當之處，為無理由
    ，應予駁回。
據上論斷，應依刑事訴訟法第三百六十八條，判決如主文。
本案經檢察官邱克斌到庭執行職務。
中    華    民    國      九十      年      十      月        九        日
                                  臺灣高等法院臺南分院刑事第一庭
                                      審判長法官  鄭    文    肅
                                            法官  黃    三    哲
                                            法官  王    浦    傑
右正本證明與原本無異。
不得上訴。
                                      法院書記官  蔡    振    豐
中    華    民    國      九十      年      十      月       十二       日
附錄本案論罪科刑法條全文：
刑法第三百三十九條第一項：
意圖為自己或第三人不法之所有，以詐術使人將本人或第三人之物交付者，處五年以
下有期徒刑、拘役或科或併科一千元以下罰金。


司法院資訊處製作；財團法人民間司法改革基金會備份。
